【裁判字號】    98,上更(一),94
【裁判日期】    990406
【裁判案由】    妨害性自主
【裁判全文】
臺灣高等法院高雄分院刑事判決      98年度上更（一）字第94號
上  訴  人
即  被  告  0000甲0000.
選任辯護人  王進勝律師
            陳慧錚律師
            陶德斌律師
上列上訴人因妨害性自主案件，不服臺灣高雄地方法院94年度訴
字第4258號中華民國95年6 月21日第一審判決（起訴案號：臺灣
高雄地方法院檢察署94年度偵字第15005 號），提起上訴，經判
決後，由最高法院發回更審，本院判決如下：
    主  文
原判決撤銷。
代號3593—9409Ｚ連續對未滿十四歲之女子以違反意願之方法為
性交，處有期徒刑捌年。並應於刑之執行前，令入相當處所施以
治療，其期間至治癒為止，但最長不得逾年。
    事  實
一、代號0000甲0000Z係A 女（偵查卷代號0000甲0000 ，真實姓
    名年籍詳卷，民國86年8 月間出生）之姨丈，並育有1 子李
    ○○（民國83年9 月15日出生），且與A 女毗鄰而居，彼此
    間具家庭暴力防治法第3 條第4 款四親等以內旁系姻親之家
    庭成員關係。其明知A 女未滿14歲而智慮淺薄、缺乏性知識
    ，亦因彼此之親屬關係而順從性高，竟基於性交之概括犯意
    ，連續於：
  (一)93年9 月間（即A 女就讀國小二年級上學期）某日，在其位
    於高雄縣大社鄉住處（詳卷）一樓客廳，利用A 女欲找其子
    李○○玩耍，而李○○於樓上睡覺之機會，見四下無人，違
    反A 女之意願，先伸手強行拉住著短裙之A 女，再將手伸進
    A 女所著內褲裡，旋以手指插入A 女陰道內，任令A 女因感
    疼痛而拒絕亦不停止，對A女 為性交得逞。
  (二)93年9 月至94年4 月16日間之某日，騎乘機車搭載A 女至高
    雄縣大社鄉某不詳地點後，即脫掉自身所著短褲、內褲，再
    不顧A 女之掙扎反對，動手強脫稚齡A 女下半身衣物，並半
    蹲身體，將陰莖插入A 女陰道內抽動後射精。
  (三)於上開對A 女強制性交得逞後，至94年4 月16日間之某日中
    午，復利用A 女至其上開住處而無其他家人在場之機會，將
    落單之A 女拉至3 樓加蓋之鐵皮屋內，先脫掉自身內褲，再
    脫去A 女內褲，並半蹲身體，不顧A 女之掙扎反對，強將其
    陰莖插入A 女陰道內抽動後射精。
  (四)94年4 月17日下午某時，在其上開住處1 樓客廳，復利用A
    女與李○○共同觀看電視節目後，其他家人均上樓午睡之機
    會，見A 女獨自躺臥沙發，竟上前以蠻力將A 女所著短裙及
    內褲一併扯下至A 女膝蓋處，並不顧A 女之掙扎反對，以其
    手指插入A 女之陰道內，再度強制性交得逞。
二、嗣於94年4 月17日下午A 女返家後，A 女之父親A1（偵查卷
    代號0000甲0000A，真實姓名年籍詳卷）先發覺A 女有憋尿異
    狀，經為A 女洗澡時始查知A 女下體疼痛且紅腫，遂於翌日
    （94年4 月18日）先行帶A 女至楠梓聯合婦產科診所就診，
    再由A 女學校教師通報高雄縣性侵害防治中心，並由社工陪
    同A 女至財團法人長庚紀念醫院高雄分院驗傷而查獲上情。
三、案經A1訴由高雄縣政府警察局移送台灣高雄地方法院檢察署
    檢察官偵查起訴。
    理  由
壹、程序方面:
一、鑑定人由審判長、受命法官或檢察官就下列之人選任1 人或
    數人充之：一就鑑定事項有特別知識經驗者。二經政府機關
    委任有鑑定職務者；鑑定之經過及其結果，應命鑑定人以言
    詞或書面報告；法院或檢察官得囑託醫院、學校或其他相當
    之機關、團體為鑑定，或審查他人之鑑定，並準用刑事訴訟
    法第203 條至第206 條之1 規定，刑事訴訟法第198 條、第
    206 條第1 項、第208 條第1 項分別定有明文。對於司法警
    察機關調查中之案件，或有量大或急迫情形，為因應實務現
    實需求，認為當然有鑑定之必要者，基於檢察一體原則，得
    由該管檢察長對於轄區內之案件，以事前概括選任鑑定人或
    囑託鑑定機關（團體）之方式，俾便轄區內之司法警察官、
    司法警察對於調查中之此類案件，得即時送請事前已選任之
    鑑定人或囑託之鑑定機關（團體）實施鑑定。(一)財團法人長
    庚紀念醫院高雄分院受理A 女疑似性侵害事件驗傷診斷書及
    該院94年9 月14日（94）長庚院高字第461608號函暨所附A
    女精神鑑定報告書。(二)被告經原審法院依修正前刑法第91條
    之1 之規定，委請財團法人長庚紀念醫院高雄分院鑑定有無
    施以治療之必要，該醫院95年3 月10日（95）長庚院高字第
    4C2666號函暨所附精神鑑定報告書。及該醫院99年1 月27日
    （99）長庚院高字第871799號函附補充鑑定意見書。(三)高雄
    縣政府警察局婦幼警察隊員警將被害人於94年4 月22日在財
    團法人長庚紀念醫院高雄分院所採集之疑似性侵害案件證物
    （被害人之陰道棉棒、陰道抹片、被害人血液、被害人血漬
    紗布），送交內政部警政署刑事警察局鑑驗，該局94年7 月
    8 日刑醫字第0940066377號鑑驗書。(四)被告辯護人聲請法院
    就被告送測謊鑑定，高雄市政府警察局測謊鑑定書等。為刑
    事訴訟法第159 條第1 項所指例外情形，應有證據能力。
二、按被告以外之人於偵查中向檢察官所為之陳述，除顯有不可
    信之情況者外，得為證據，刑事訴訟法第159 條之1 第2 項
    定有明文。被害人A 女於偵查中所為之陳述（未滿16歲，依
    法不得具結），對被告而言，屬被告以外之人於偵查中向檢
    察官所為之陳述，依上揭法條規定，原則上具證據能力，而
    被告、辯護人復未提出上開被害人於偵查中所為證述有何顯
    不可信之情況，自得為證據。
三、被害人A 女於高雄縣政府聲請對被告核發民事通常保護令事
    件，即臺灣高雄地方法院94年度家護字第546 號案件中所為
    之陳述，係在審判外向法官所為之陳述（未滿16歲，依法不
    得具結），依刑事訴訟法第159 條之1 第1 項規定，亦得為
    證據。
四、刑事訴訟法第159 條之4 規定，除前三條之情形外，下列文
    書亦得為證據：「一除顯有不可信之情況外，公務員職務上
    製作之紀錄文書、證明文書。二除顯有不可信之情況外，從
    事業務之人於業務上或通常業務過程所須製作之紀錄文書、
    證明文書。三除前二款之情形外，其他於可信之特別情況下
    所製作之文書。」，財團法人長庚紀念醫院高雄分院98年8
    月31日（98）長庚院高字第873481號函，經查並無顯不可信
    之情況，且具有其他可信之特別情況，上開文書應具有證據
    能力。
五、傳聞法則乃對於被告以外之人於審判外之言詞或書面陳述，
    亦即針對被告以外之人於審判外以言詞或書面所為之供述證
    據而為規範。卷附現場蒐證照片，乃以科學、機械之方式，
    對於所拍攝內容所為忠實且正確之記錄，上開照片在性質上
    亦非供述證據，無刑事訴訟法第159 條第1 項規定之適用。
六、94年2 月5 日修正公布、94年8 月5 日施行之性侵害犯罪防
    治法第12條第2 項規定「司法機關所製作必須公示之文書，
    不得揭露被害人之姓名、出生年月日、住居所及其他足資識
    別被害人身分之資訊」，所謂其他足資識別被害人身分之資
    訊，包括被害人照片或影像、聲音、住址、親屬姓名或其關
    係、就讀學校與班級或工作場所個人基本資料。
貳、實體方面:
一、訊據上訴人即被告固坦承其係被害人A 女之姨丈，且彼此係
    鄰居關係，被害人A 女有於94年4 月17日至其住處等情，惟
    否認妨害性自主犯行，辯稱：「被害人A 女經常至我住處，
    找我的小孩李○○（即A 女表兄）玩耍，通常是週末中午時
    過來玩，而我因為與妻子共同從事賣早餐生意，所以大約都
    會在下午2 點左右就與太太一起午休，根本不可能對A 女性
    侵害；被告與被害人A 女的父親有財務糾紛，被害人的父親
    是故意誣陷的」云云。
二、經查：
  (一)被告於上開時地不顧A 女之反對，仍強行將手指以及生殖器
    插入被害人A 女陰道內，予以性侵害之事實，業據：
  (1)A 女於檢察官偵查及高雄縣政府聲請對被告核發民事通常保
    護令事件（台灣高雄地方法院94年度家護字第546 號）均指
    稱：「被告第1 次摸我尿尿的地方，是在我唸國小二年級上
    學期（即93年9 月），那時是夏天穿短裙及短袖上衣，我去
    被告家要找表哥（即李○○）玩，後來表哥上樓去睡覺，客
    廳裡只剩我和被告，被告就用5 根手指頭拉住我，並將手伸
    到我的內褲裡，我覺得痛，有叫被告不要摸，但被告沒有停
    止，我心理很害怕；之後是被告騎機車載我去一個離家很遠
    的地方，那裡有很多樹，被告脫掉自己褲子，再脫我的褲子
    ，我有看到被告尿尿的地方，就跟哥哥的一樣，然後被告有
    點半蹲下來，就用雞雞插入我的雞雞上下動，被告並用自己
    的手上下動自己的雞雞，而被告的雞雞就流出白白的東西；
    再後來在被告住家的3 樓，我還有再看到被告尿尿的地方，
    當時又是被告先脫掉自己的褲子，再動手脫我的褲子，然後
    被告把雞雞插入我的雞雞裡面上下抽動，過一陣子被告就把
    雞雞抽出來，並用手推自己的雞雞前後動作，然後我就看到
    被告雞雞裡流出白色的東西，且在被告用手推自己雞雞時，
    有看到被告把皮弄到後面；被告用自己的雞雞插入我的雞雞
    裡總共2 次（即1 次在被告住處3 樓，1 次在離家很遠地方
    ）；被告最後1次 摸我尿尿的地方，是94年4 月17日我到被
    告家，和表哥一起看電視，被告則在客廳沙發上睡覺，我記
    得還在看24台（即頻道）膽小狗英雄的卡通時，表哥就上樓
    去睡覺，我就轉到25台（即頻道）去看小魔女Do Re Me，被
    告在此時約下午4 點左右醒來，電視上正在作有1 個人教小
    魔女作毛巾，我躺在沙發上看電視，被告坐到我後面矮的椅
    子上，被告就伸手將我所穿的裙子連同內褲一起脫到我的膝
    蓋那邊，用手指頭插進我的雞雞裡，約1 分鐘左右，我有告
    訴被告不可以這樣，當天回家後爸爸幫我洗澡，被爸爸發現
    我尿尿的地方紅腫，爸爸才問說這是怎回事」等語（見偵查
    卷第5甲9 頁，原審卷(二)第6 頁）。
  (2)99年3 月16日本院審理時，經檢辯雙方交互詰問證人即被害
    人A 女，據A 女證（未滿16歲，依法不能具結）稱: 「自我
    7 歲起開始與被告當鄰居。（被告有用手摸過妳尿尿的地方
    ，總共有幾次？）未回答嗣稱記不起來。時間大約自我小學
    一年級起，地點在被告家裡的客廳，當時被告家別無他人，
    我穿褲子，被告把我的褲子脫掉。（被告如何摸妳尿尿地方
    ？）（未回答）。我感覺不舒服，有點痛。回家之後有向爸
    爸說起此事，爸爸無反應，此後被告還有摸我。仍是在7 歲
    之際，也是在被告家的客廳。其他情況不記得。回去之後仍
    有跟爸爸說，爸爸說什麼我忘了。除上該二次外，被告還有
    摸過我，一樣在7 歲，一樣在被告家客廳。一樣跟爸爸說。
    爸爸說以後不要再去被告家。此後無再去被告家（檢察官問
    ：妳曾經在法庭講過被告有用其尿尿的地方去插入妳尿尿的
    地方？）沒有。（檢察官問：為何在法庭曾經講過被告騎機
    車載妳去有很多樹的地方，然後用他尿尿的地方插入妳尿尿
    的地方，有無此情形？）不記得。（檢察官問: 剛才辯護人
    問妳說被告有無用其尿尿的地方插入妳尿尿的地方，妳說沒
    有，是忘記了，還是根本無此事？）忘記了。」等語。實則
    ：被告已自陳被害人自從出生至案發為止，都與被告為鄰
    ，案發後被告始搬離他處。辯護人稱被害人所說時間、地
    點、次數、方式前後不一，明顯重大瑕疵。檢察官稱被害
    人本身當時發生時年紀僅7 歲，對外界認知能力異於常人，
    從94年4 月17日案發至今，已事隔4 、5 年，很難期待被害
    人對其被害情節記憶清楚，基本上被害人的證詞還是可以相
    信。社工人員稱被害人之理解、學習能力較常人薄弱，目
    前就讀國一，學習狀況不好，就讀資源班（即啟智班），加
    上本件案發至今已經多年，有在寄養家庭二年，且每個孩子
    的創傷症候群不見得每個人在第一時間會被引發，94、95年
    間有做過心理衡鑑。被告與被害人的父、母親、外公、外婆
    ，三方面間一直都有金錢糾葛。綜合上述各情，被害人屬
    稚童，應係自幼即與被告同住在外公外婆家或相鄰而衍生本
    案。案發迄今已歷5 、6 年之久，A 女於案發之初在檢察官
    偵查及高雄縣政府聲請對被告核發民事通常保護令事件（台
    灣高雄地方法院94年度家護字第546 號）所述各情，與歷經
    5 、6 年之後，本院交互詰問所述各情自難期其一致，況如
    社工人員所稱被害人之理解、學習能力較常人薄弱就讀資源
    班，足徵其智力低於常人，欲求其記憶及陳述無瑕疵，殊乃
    強人所難。況證人之陳述有部分前後不符，或相互間有所歧
    異時，究竟何者為可採，法院仍得本於自由心證予以斟酌，
    非謂一有不符或矛盾，即應認其全部均為不可採；苟其基本
    事實之陳述，果與真實性無礙時，仍非不得予以採信（最高
    法院95年度台上字第453 號判決參照）。按人類之記憶，會
    隨時間之經過而變化，蓋從環境中擷取到片段線索，在進入
    記憶系統後，會與先前的知識與期待即已經儲存在記憶中的
    訊息產生交互作用。因此實驗心理學家認為，記憶是種整合
    的過程，是建構性和創造性的產物，而不是像錄影帶一樣的
    被動過程，即使審慎的觀察者，並且將某些事物或經驗以合
    理的方式準確地記下來，它們也不會完好如初地留存在記憶
    ；況其他的力量會磨滅初始的記憶；隨著時間逝去，在適當
    的驅動下，或在引進干擾或衝突的情境片段時，記憶的線索
    會改變，個人意識不到這改變，於是便真正開始相信自己對
    於從未發生的事件的記憶；且記憶不只會消褪，也會增長，
    即會褪去的是一開始的觀念與該事件真實的經歷，但每次要
    將事件喚取出來，便得重建記憶，而每回憶一次，記憶都可
    能因為後續事件、其他人的回憶或建議、進一步的了解、或
    新增的內容，而起變化，此為心理學家研究之共通結論。A
    女於案發之初在檢察官偵查及高雄縣政府聲請對被告核發民
    事通常保護令事件（台灣高雄地方法院94年度家護字第546
    號）之陳述，較無暇蓄意編織掩飾，亦未權衡雙方之利害而
    為偏頗之陳述，應具較可信之特別情況，此為證明被告之犯
    罪事實之存否所必要，此部分之陳述自有證據能力，且較可
    信。
  (3)並據證人A1即被害人A 女之父於原審法院審理時證稱：「被
    告係我妻子之姊夫，與我乃連襟關係，又毗鄰而居，兩家經
    常有往來，A 女也常到被告家去，而我之所以會發現A 女遭
    被告性侵害，是因為94年4 月17日晚上我發覺A 女憋尿而尿
    褲子，我就叫A 女去洗澡，A 女即反應尿尿會痛，我才驚覺
    A 女有下體紅腫現象，我便詢問是否在外面遭人欺負，A 女
    才指出是遭隔壁的被告摸尿尿的地方很多次，翌日（94年4
    月18日）我就帶A 女去楠梓聯合婦產科檢查，但該診所卻叫
    我去其他大醫院處理，後來是高雄縣社會局打電話通知說帶
    A 女去長庚醫院檢查」等語（見原審卷(一)第86、87頁），且
    有楠梓聯合婦產科診所於94年4 月18日所出具之診斷證明書
    附卷可佐（見原審卷(二)卷第28頁）；則依被害人及上開證人
    所言，渠等就有關被害人於案發後之身體反應、就醫過程，
    及係被害人表示「姨丈（即被告）摸尿尿的地方」後，上開
    證人始通報警方等情節，均互核相符。
  (4)被害人A 女自94年4 月18日（星期一）至楠梓聯合婦產科診
    所就診卻未作妥善處置，經學校教師通報高雄縣性侵害防治
    中心處理，隨於94年4 月22日（星期五）下午4 時40分許至
    財團法人長庚紀念醫院驗傷，經診查結果，A 女處女膜於3
    點鐘、6 點鐘方向有陳舊性撕裂傷，有卷附該醫院受理疑似
    性侵害事件驗傷診斷書1 紙（附於證物袋內）可稽，可見被
    害人A 女於94年4 月22日驗傷前其陰道確有遭侵入之情形。
    選任辯護人請求向長庚紀念醫院函詢A 女驗傷就醫之經過及
    處女膜破裂之原因，經該醫院98年8 月31日（98）長庚院高
    字第873481號函復稱「該病患（即A 女）於94年4 月22日到
    院急診，主訴遭受性侵害，經醫師檢查診視，僅得其處女膜
    於3 點鐘及6 點鐘方向有陳舊性撕裂傷之結果，但無法辨析
    患者受傷之原因。」
  (5)參以財團法人長庚紀念醫院對被害人A 女之精神鑑定結果，
    認A 女就個案之視知覺動作整合速度優，且會依賴記憶及可
    近性搜尋策略來協助其注意速度的增加及準確性，尚能敘述
    生活經驗及感受（見原審卷(二)第24、26頁），是足認被害人
    之在遭性侵害時，應可記住發生之事件，亦可陳述記憶中之
    事件；而A 女於94年7 月20日經檢察官在地檢署溫馨室訊問
    時，僅社工葉昭伶陪同在場，A 女之父母在庭外等候等情，
    有該次偵訊筆錄可憑（見偵查卷第5 、9 頁），故本案已無
    被害人父母在旁暗示教導之嫌。又A 女當時未滿8 歲，尚屬
    稚童應不懂男女性愛之事，如非親身經歷，又如何能就被告
    以手指撫摸或以手指及生殖器插入陰道內之性交過程為如此
    明確之描述。況被告於偵查中亦自承：「和被害人A 女感情
    很好」等語（見偵查卷第13頁），被害人A 女實無任意誣指
    遭其姨丈（即被告）性侵害之理，益徵被害人A 女之指述為
    真。
  (6)被害人A 女遭被告以手指撫摸或以手指及生殖器強行插入陰
    道，任令其因感疼痛而拒絕，被告亦不停止等情，業如前述
    ，則以A 女稚齡力弱，抵抗能力應屬有限，而被告竟不顧被
    害人之反對呼痛，出手強脫被害人褲子，而為性交，顯屬違
    反被害人意願而為性交，堪可認定。
  (二)辯護人具狀指稱：「被害人A 女之父母與被告有債務糾紛，
    兩家間已有嫌隙，認A 女所為上開遭被告性侵害之指述，即
    有可疑」云云，而證人盧○○（即A 女之外祖父，被告之岳
    父）於原審法院審理時固稱：「A 女之母親和被告妻子是姊
    妹，本來感情很好，後來因為借錢致雙方關係惡化，曾吵架
    」等語（見原審卷(一)第93頁）。然被告於偵查中已稱：「被
    害人A 女之父親A1欠我錢，而A1的妻子（即A 女之母親）又
    喜歡打電動，被我打過兩巴掌，這是很久前的事，大概是在
    2 、3 年前，而本件性侵害案進入司法調查後，被害人A 女
    之父母沒有向我要錢，也無透過其他家人來向我要錢，因為
    A 女之父母會怕我，從我打了A 女母親2 巴掌後，到現在雙
    方都沒有再講話」等語（見偵查卷第13頁），則依被告上開
    供述，設若A1果因債務關係欲教唆A 女設詞誣陷被告，何以
    特選至2 、3 年後始促A 女出面指證？而A 女於檢察官偵查
    中亦證稱：「（姨丈對妳如何？）有點好。他給我腳踏車騎
    ，並且讓我看卡通」；「（你常去0000甲0000Z的家嗎？）是
    」（見偵查卷第5 頁後面），則如果被害人A 女之父母與被
    告有債務糾紛而雙方關係惡化，被害人A 女之父母又豈會讓
    被害人A 女常至被告家中？被告又豈會歡迎被害人A 女至其
    家中？況A1僅有1 子1 女（即被害人A 女），有A 女之全戶
    戶籍謄本可參（見原審卷(二)第12頁），人倫天性，A1當不至
    於為財而罔顧子女名譽，尤以A1與被告係連襟關係，苟無A
    女確遭被告性侵害其事，A1實無平白挑起家族戰火之理，益
    徵A1應無教唆被害人A 女捏造構陷被告之動機。
  (三)辯護人於原審審理中復指稱：「被害人所指述遭被告性侵害
    之地點係被告住家1 樓客廳，但該客廳屬開放式，外人得自
    由進入屋內，並從屋外可輕易看進屋內動態，所以被告不可
    能在該處對A 女性侵害」云云。然被告所聲請傳訊之證人盧
    ○○（即A 女之外祖父，被告之岳父）於原審法院審理時已
    稱：「我與被害人住一起，隔壁就是被告住家，平常從被告
    住處外要看進去屋內是看不清楚的，但從屋內可以透過紗門
    看到外面情形，而被告睡午覺時有關鐵門」等語（見原審卷
    (一)第93、94頁），並據證人李○○（即被告之子）於原審法
    院審理時證稱：「有時候父親（即被告）會睡在樓下客廳」
    等語在卷（見原審卷(一)第100 頁），可見被告確曾在住處樓
    下客廳午睡，並將鐵門關上，故辯護人以前詞置辯，委無可
    採，益徵被害人指述係在其他家人均在樓上午睡之際，遭被
    告於上開客廳以手指插入陰道等情為可採信。
  (四)至財團法人長庚紀念醫院高雄分院，就A 女是否遭受性侵害
    之心理反應為鑑定，該醫院94年9 月14日（94）長庚院高字
    第461608號函所附之A 女精神鑑定報告書，其結論固有部分
    記載係：「A 女無強烈急性壓力反應，目前也沒有明顯創傷
    症候群之徵兆」等情（見原審卷(二)第26頁），但其結論仍認
    為：「A 女還是有不安全感及害怕之情緒困擾，進而更企望
    家庭父母的支持與保護」等情（見原審卷(二)第26頁），復衡
    以A 女當時僅係未滿8 歲之幼童，依其認知發展程度而言，
    尚不懂男女性交、身體自主權應受保障之真意，且其於偵查
    中復稱：被告之前對我有點好，讓我騎腳踏車，又讓我看卡
    通等語（見偵查卷第5 頁背面），堪認被害人A 女於受被告
    性侵害後，仍受彼此親戚及鄰居關係之影響，故本案被害人
    雖未明顯出現前開疾患症狀，亦屬合理，故前揭A 女精神鑑
    定報告與本院前開事實認定，並無何相衝突之處。
  (五)高雄縣政府警察局婦幼警察隊員警將被害人於94年4 月22日
    在財團法人長庚紀念醫院高雄分院所採集之疑似性侵害案件
    證物（被害人之陰道棉棒、陰道抹片、被害人血液、被害人
    血漬紗布），送交內政部警政署刑事警察局鑑驗，以顯微鏡
    檢視未發現精子細胞，以酸性磷酸酵素法檢測，亦呈陰性反
    應，固有該局94年7 月8 日刑醫字第0940066377號鑑驗書（
    見偵查卷第15頁）可憑。惟警方採證之時間（94年4 月22日
    ），與被害人所指述遭被告以手指及生殖器插入陰道之時間
    （93年9 月間起至94年4 月17日），已相距多日，且A 女又
    係於94年4 月17日「洗澡時」告知父親A1下體疼痛，則被害
    人於驗傷前既已沐浴、更衣、沖洗，因此無法自被害人陰道
    內採獲被告之精子細胞，尚與常情無違，故上開刑事警察局
    之鑑驗結果，尚無從援為有利被告之認定。
  (六)辯護人於原審審理中復辯稱：被害人A 女先後指述不一云云
    ，而被害人A 女固先後指述：「被告用手摸我的雞雞及用他
    自己的雞雞用我的雞雞次數有10次」（見警卷第5 頁背面）
    、「看過被告雞雞有2 次，1 次在被告住處3 樓，1 次在離
    家很遠的地方」（見偵查卷第7 頁背面）、「被告第1 次摸
    我尿尿的地方在國小2 年級上學期的時候」（見原審卷(二)第
    6 頁）、「被告摸我尿尿地方的最後1 次，就是我洗澡時跟
    爸爸講的那次」（見偵查卷第6 頁背面），對於其於案發當
    時遭被告以手指及生殖器插入陰道之次數、地點，先後證述
    內容有出入。惟按證人業經踐行嚴格證明程序，其陳述或有
    部分前後不符，或相互間有所歧異時，究竟何者為可採，乃
    法院得本其自由心證予以斟酌，非謂一有不符或矛盾，即應
    認其全部均為不可採信（最高法院74年度台上字第1599號判
    例參照）。是證人即被害人就上開基本重要關鍵事實（指被
    告有以手指及生殖器插入A 女陰道）之陳述，核已與事實相
    符時，故仍非不得作為認定被告犯罪之依據。且被害人A 女
    於檢察官訊問時尚未滿8 歲，其表達理解能力自未臻完善，
    本難期待其於各次應訊時就被告所犯均能完整陳述，復囿於
    記憶能力，亦難期待其必能鉅細靡遺而就被告性侵害之次數
    所供正確無訛，故本案自不能因被害人歷次所述遭性侵害之
    次數及地點未見完全相符，遽謂其所述均不可採。且關於被
    告對被害人性交之次數，被害人前後指述既不一，依有利被
    告之原則，法院認定如事實欄所列被告以手指插入A 女陰道
    共2 次，以生殖器插入A 女陰道亦2 次。
  (七)被告辯護人聲請就被告是否有說謊一節送測謊鑑定，法院乃
    依其聲請送高雄市政府警察局鑑定。按測謊鑑定，係依一般
    人若下意識刻意隱瞞事實真相時，會產生微妙之心理變化，
    例如：憂慮、緊張、恐懼、不安等現象，而因身體內部之心
    理變化，身體外部之生理狀況亦隨之變化，例如：呼吸急促
    、血液循環加速、心跳加快、聲音降低、大量流汗等異常現
    象，惟表現在外之生理變化，往往不易由肉眼觀察，乃由測
    謊員對受測者提問與待證事實相關之問題，藉由科學儀器（
    測謊機）紀錄受測者對各個質問所產生細微之生理變化，加
    以分析受測者是否下意識刻意隱瞞事實真相，並判定其供述
    是否真實；測謊機本身並不能直接對受測者之供述產生正確
    與否之訊號，而係測謊員依其專業之學識及經驗，就測謊紀
    錄，予以客觀之分析解讀。故而，測謊鑑定之結果，如否認
    犯罪有不穩定之情緒波動反應，雖不能為有罪判決之唯一證
    據，但非無證據能力，仍得供裁判之佐證。至其證明力如何
    ，事實審法院自得依職權自由判斷之。至於測謊鑑定究竟有
    無證據能力，刑事訴訟法並無明文規定，惟實務上，送鑑單
    位依刑事訴訟法第208 條第1 項規定，囑託法務部調查局或
    內政部警政署刑事警察局為測謊檢查，受囑託機關就檢查結
    果，以該機關名義函覆原囑託之送鑑單位，該測謊檢查結果
    之書面報告，即係受囑託機關之鑑定報告，該機關之鑑定報
    告，形式上若符合測謊基本程式要件，包括：(1)經受測人同
    意配合，並已告知得拒絕受測，以減輕受測者不必要之壓力
    。(2)測謊員須經良好之專業訓練與相當之經驗。(3)測謊儀器
    品質良好且運作正常。(4)受測人身心及意識狀態正常。(5)測
    謊環境良好，無不當之外力干擾等要件，應即賦予證據能力
    。復按刑事訴訟法第206 條第1 項規定：「鑑定之經過及其
    結果，應命鑑定人以言詞或書面報告」，又法院或檢察官囑
    託相當之機關鑑定，準用第206 條第1 項之規定，同法第20
    8 條亦有明文規定；是鑑定報告書之內容應包括鑑定經過及
    其結果，法院囑託鑑定機關為測謊檢查時，受囑託之鑑定機
    關不應僅將鑑定結果函覆，並應將鑑定經過一併載明於測謊
    之鑑定報告書中（最高法院90年臺上字第2145號、92年臺上
    字第3822號、93年臺上字第1685號判決參照）。查本件鑑定
    ，經鑑定人員李添旺與被告進行測前會談，並獲被告同意後
    ，繼讓被告熟悉測試之環境，再對受測者為主測試，即對被
    告實施區域比對法，以事先討論過之問題，對被告進行測試
    ，再測後晤談（結束主測試後，訊問受測者對整個測試過程
    有無意見，並請受測者於測謊反應圖譜上簽名），其鑑定方
    法為「模擬中性數字刺激測驗」及「區域比對法」，於鑑定
    時被告身體外觀反應正常，意識清醒。言語對談中均能說明
    相關案情及疑點，未有答非所問或語無倫次之情形，並稱在
    鑑定過程中，身體及精神狀況良好，分別記載於「POLYGRAP
    H 儀器測試具結書」上，而測試當時亦有被告辯護人在場，
    該鑑定人亦曾至國外觀摩及接受測謊訓練課程，其結果認被
    告對：「『本案你有無用陰莖插過（或摩擦）0000甲0000 （
    直呼姓名）的陰部？』，以及『本案你曾在代號0000甲0000
    （直呼姓名）面前射精過嗎？』均呈不實反應」，有高雄市
    政府警察局測謊鑑定書、高雄市政府警察局測謊（POLYGRAP
    H ）儀器測試具結書各1 份可證（其上有被告辯護人之簽名
    ），足徵該測謊鑑定應具有證據能力且為可採，亦可證被告
    所辯為不實。
  (八)被告之辯護人於本院審理期日請求傳訊詰問證人即被告之岳
    父、母亦即A 女之外公、婆盧○○、盧何○及被告之配偶盧
    ××，惟盧××先前審理時始終在場，待證事實都已經告訴
    證人，認為沒有詰問查證之必要。況審判期日調查之證據，
    係指與待證事實有重要關係，在客觀上顯有調查必要性之證
    據而言，故其範圍並非漫無限制，必其證據與判斷待證事實
    之有無，具有關連性，得據以推翻原判決所確認之事實，而
    為不同之認定，若僅係枝節性問題，或所證明之事項已臻明
    瞭，當事人聲請調查之證據，僅在延滯訴訟，甚或就同一證
    據再度聲請調查，自均欠缺其調查之必要性，法院未依聲請
    為無益之調查，皆無違法可言（最高法院94年度台上字第17
    25號判決要旨參照）。證人盧何○經詰問固證稱：「94年4
    月份，與小女兒（即A 女之母）一起住，即A 女一家租在我
    家隔壁」，餘則一問三不知，答非所問，無法詳細陳述（辯
    護人因而不再詰問）。至於證人盧○○結證稱: 「94年4 月
    份與被害人一起住，94年4 月17日下午，被害人遭被告性侵
    ，當天中午之後，我不在家，在外面。當天發生何事我不清
    楚，到法院我才知道。」（檢察官及辯護人亦不再詰問）等
    語。不能為有利於被告之證據。檢察官原亦請求詰問社工葉
    昭伶，後復捨棄傳訊，爰不再予傳訊。
  (九)88年4 月21日修正之刑法第221 條第1 項之強制性交及同法
    第224 條之強制猥褻二罪，其立法目的旨在維護男女平權之
    原則及尊重男女性自主權，其成立均不以致使被害人不能抗
    拒為必要，而重在行為人對被害人為性交或猥褻行為時，是
    否違反被害人之意願。故其條文「以強暴、脅迫、恐嚇、催
    眠術或其他違反其意願之方法」，其中所稱「其他違反其意
    願之方法」，為概括性、補充性之規定，係指除強暴、脅迫
    、恐嚇、催眠術以外，其他凡是屬於違反被害人意願之非法
    方法均屬之，並不以該方法與所舉強暴、脅迫、恐嚇或催眠
    術相類似者為必要。按刑法強制猥褻罪之所謂違反其意願之
    方法，舉凡未經被害人同意者，均屬之，不以另施以強制力
    壓抑被害人之抗拒為必要（最高法院96年度臺上字第3395號
    判決意旨參照）。姦淫或猥褻未滿14歲之女子而以強暴、脅
    迫等行為為方法者，固成立強制性交或強制猥褻罪，惟所實
    施強暴、脅迫等方法，必以見諸客觀事實者為限，最高法院
    97年度第5 次刑事庭會議紀錄「88年4 月21日修正前刑法原
    規定『對於男女以強暴、脅迫、藥劑、催眠術或他法，至使
    不能抗拒而為... 者』所謂『他法』，依當時規定固指類似
    於強暴、脅迫、藥劑、催眠術或與之相當之方法。惟該條文
    88年4 月21日修正時，已修正為『對於男女以強暴、脅迫、
    恐嚇、催眠術或其他違反其意願之方法，而為... 之行為者
    ....。』，依立法理由說明，係以原條文之『至使不能抗拒
    』，要件過於嚴格，容易造成受侵害者，因為需要『拼命抵
    抗』而致生命或身體方面受更大之傷害，故修正為『其他違
    反其意願之方法』（即不以『至使不能抗拒』為要件）。則
    修正後所稱其他『違反其意願之方法』，應係指該條所列舉
    之強暴、脅迫、恐嚇、催眠術以外，其他一切違反被害人意
    願之方法，妨害被害人之意思自由者而言，不以類似於所列
    舉之強暴、脅迫、恐嚇、催眠術等相當之其他強制方法，足
    以壓抑被害人之性自主決定權為必要，始符立法本旨。」基
    於晚近行政事務態樣日益複雜，其他違反其意願之方法，必
    以見諸客觀事實達於「妨害」被害人之意思自由者為限。即
    其違反意願之程度，固不以類似於所列舉之強暴、脅迫、恐
    嚇、催眠術等相當之其他強制方法，足以壓抑被害人之性自
    主決定權為必要，但仍須達於「妨害」被害人之意思自由者
    ，始與「違反其意願」之意旨相符（最高法院97年度第5 次
    刑事庭會議決議及97年度台上字第1038、4705號判決要旨參
    照）。是否違反被害人之意願，自應從客觀之事實，如被害
    人曾否抵抗、是否試圖逃離、求救、是否曾以言詞或動作表
    示不同意而為判斷（最高法院97年度台上字第4589號）。經
    查A 女於檢察官偵查及高雄縣政府聲請對被告核發民事通常
    保護令事件（台灣高雄地方法院94年度家護字第546 號）曾
    稱：「我覺得痛，有叫被告不要摸，但被告沒有停止，我心
    理很害怕」，雖無證據足以證明被告施強暴、脅迫、恐嚇、
    催眠術等相當之其他強制方法，但非無施「妨害」被害人之
    意思自由之行為，被害人稚弱雖無強烈抵抗但非無試圖逃離
    、排斥及動作表示不同意。
三、被告行為後，刑法部分條文於94年2 月2 日修正公佈，並於
    95年7 月1 日施行。依現行刑法第2 條第1 項規定：「行為
    後法律有變更者，適用行為時之法律。但行為後之法律有利
    於行為人者，適用最有利於行為人之法律」。又本次修正涵
    蓋之範圍甚廣，故比較新舊法時，應就罪刑有關之共犯、牽
    連犯、連續犯、有無累犯加重、自首減輕暨其他法定加減原
    因與加減例等一切情形，綜其全部罪刑之結果而為比較，有
    最高法院95年5 月23日所為之95年度第8 次刑庭會議決議可
    資參照。茲：
  (一)修正前刑法第10條第5 項規定「稱性交者，謂左列性侵入行
    為：『一以性器進入他人之性器、肛門或口腔之行為。二以
    性器以外之其他身體部位或器物進入他人之性器、肛門之行
    為』」修正後刑法第10條第5 項規定「稱性交者，謂非基於
    正當目的所為之下列性侵入行為：『一以性器進入他人之性
    器、肛門或口腔，或使之接合之行為。二以性器以外之其他
    身體部位或器物進入他人之性器、肛門，或使之接合之行為
    』」。新舊法條文之內容有所修正，但其修正無關乎要件內
    容之不同或處罰之輕重，而僅為文字、文義之修正或原有實
    務見解、法理之明文化，無關有利或不利於行為人，非屬該
    條所指之法律有變更者，毋庸依該規定為新舊法之比較，而
    應依一般法律適用原則，適用裁判時法（最高法院97年度台
    上字第37號判決要旨參照）。
  (二)刑法第222 條第1 項第2 款關於加重強制性交罪之構成要件
    ，已從「對14歲以下之男女犯之者」，修正為「對未滿14歲
    之男女犯之者」，且其法定刑亦有修正刑度，已廢除無期徒
    刑之規定（舊法為「處無期徒刑或7 年以上有期徒刑」，新
    法為「處7 年以上有期徒刑」），依刑法第2 條第1 項「從
    舊從輕」之比較，以新法有利於行為人（最高法院95年度台
    上字第5402號判決意旨參照）。
  (三)刑法第56條連續犯之規定，業經刪除，此刪除雖非犯罪構成
    要件之變更，但顯已影響行為人刑罰之法律效果，自屬法律
    有變更，故如行為人基於概括犯意之多數行為而觸犯同一罪
    名者，依舊法規定應以一罪論，僅得加重其刑至二分之一，
    為裁判上一罪，如依新法規定，則須就各行為所犯之罪，各
    別論處後，再依數罪併罰之例，合併定其應執行之刑，依新
    法第2 條第1 項規定，比較新、舊法結果，仍應適用較有利
    於被告之行為時法律即舊法論以連續犯（最高法院95年第8
    次刑事庭會議決議參照）。
  (四)刑法第1 條規定：行為之處罰，以行為時之法律有明文規定
    者為限，拘束人身自由之保安處分，亦同。刑法部分條文於
    94年2 月2 日修正公布，並自95年7 月1 日施行。其中第91
    條之1 關於強制治療之規定，已從「於刑之執行前為之，其
    期間至治癒為止。但最長不得逾3 年。」，修正為「徒刑執
    行期滿前，於接受輔導或治療後，經鑑定、評估，認有再犯
    之危險者」「依其他法律規定，於接受身心治療或輔導教育
    後，經鑑定、評估，認有再犯之危險者」，得令入相當處所
    ，施以強制治療，「處分期間至其再犯危險顯著降低為止，
    執行期間應每年鑑定、評估有無停止治療之必要。」；此項
    拘束人身自由之保安處分，依刑法第2 條第1 項「從舊從輕
    」之比較及最高法院96年2 月6 日96年度第3 次刑事庭會議
    決議「民國95年7 月1 日起施行之刑法第91條之1 有關強制
    治療規定，雖將刑前治療改為刑後治療，但治療期間未予限
    制，且治療處分之日數，復不能折抵有期徒刑、拘役或同法
    第42條第6 項所定罰金數額，較修正前規定不利於被告。」
    ，認應以舊法有利於行為人。毋庸與前述修正部分綜合比較
    、整體適用（最高法院96年度台上字第6792號判決意旨參照
    ）。
四、按家庭暴力者，謂家庭成員間實施身體或精神上不法侵害之
    行為；又家庭暴力罪者，謂家庭成員間故意實施家庭暴力行
    為而成立其他法律所規定之犯罪，家庭暴力防治法第2 條第
    1 項、第2 項著有明文。本件被告係被害人之姨丈，與被害
    人間係家庭暴力防治法第3 條第4 款四親等以內旁系姻親之
    家庭成員關係，故被告明知被害人未滿14歲，不顧被害人之
    反對呼痛，出手強脫被害人褲子，以強暴之方法而為性交得
    逞之所為，係犯95年7 月1 日修正施行後刑法第222 條第1
    項第2 款之對於未滿14歲之女子以強暴之方法而為性交罪，
    其上開犯行同時亦屬家庭暴力防治法第2 條第2 項之家庭暴
    力罪，惟因家庭暴力防治法之上開條文並無罰則規定，是被
    告犯行應依刑法妨害性自主罪之規定予以論罪科刑。再按姦
    淫（即性交）行為，係指異性間不正當之性交，猥褻係指在
    客觀上足以引起他人之性慾，在主觀上欲以滿足自己色情者
    是，如行為人志在姦淫，則其於姦淫前之猥褻行為，祇能認
    為著手姦淫之階段行為，不能再論以強制猥褻或準強制猥褻
    之罪（最高法院74年度台上字第6056號裁判要旨參照）。本
    件被告對被害人強制性交之同時，即對之為猥褻（摸下體）
    與性交（以手指、生殖器插入陰道）之行為，其猥褻行為乃
    著手性交之階段行為，尚不得更論以強制猥褻罪。被告先後
    4 次以手指或生殖器插入被害人陰道，時間緊接，手法相同
    ，顯係基於概括之犯意，應依修正前連續犯之規定，論以一
    罪，並依法加重其刑。兒童及少年福利法第70條第1 項規定
    ，成年人故意對兒童及少年犯罪者，加重其刑至二分之一，
    但各該罪就被害人係兒童及少年已定有特別處罰規定者，不
    在此限。刑法第222 條第1 項第2 款之罪既已就被害人為未
    滿14歲之人設特別處罰規定，則依兒童及少年福利法第70條
    第1 項但書規定，自不得對本案被告加重其刑（最高法院86
    年度台上字第2783號判決參照）。
五、原審據以論罪科刑，固非無見。惟(一)原審未及比較修正後新
    舊法律之規定，適用舊法處斷，尚有未恰。(二)本件依鑑定，
    應施以強制治療，原審疏未依法諭知強制治療，自有未合。
    被告上訴意旨，仍執前詞，否認犯罪，指摘原判決不當，雖
    無理由，但原判決既有上開可議之處，即屬無可維持，應由
    本院將原判決撤銷改判。爰審酌被告身為被害人A 女之姨丈
    ，為逞一己之性慾，竟罔顧當時未滿8 歲A 女之心理人格發
    展及心靈感受，不顧A 女之反對，連續對A 女為以手指及生
    殖器插入其陰道之性交行為，其犯行違背善良風俗甚鉅，亦
    對社會產生負面影響，犯後已搬離，不再與A 女毗鄰而居杜
    絕後患等一切情狀，量處如主文所示之刑。被告經原審法院
    依修正前刑法第91條之1 之規定，委請財團法人長庚紀念醫
    院高雄分院鑑定有無施以治療之必要，依其案情經過、個人
    生活史、家族史、一般身體檢查、神經系統檢查、精神狀態
    檢查、心理衡鑑等各項後認：「依據精神醫學診斷及再犯危
    險因素評估結果，被告無重大之精神醫學診斷且經由靜態危
    險因子評估結果顯示被告再犯危險性低」、「然而依據被告
    對於未成年少女發生性侵害行為之法定性侵害事件呈現認知
    扭曲，並處於被害人可接觸性高的高危險情境下，為家庭內
    兒童性侵害之個案。根據被告過去的心性發展與性行為，被
    告與其妻之性生活頻率平均為每週二至三次，被告平時的性
    慾抒解方式包括偶爾自慰，顯示被告對自己的性慾望有不正
    當的抒解方式，且對性衝動的控制力差，....故建議被告應
    接受強制治療。」，有該醫院95年3 月10日（95）長庚院高
    字第4C2666號函暨所附精神鑑定報告書（見原審卷第43甲63
    頁）並經該醫院99年1 月27日（99）長庚院高字第871799號
    函附補充鑑定意見書可稽。認應予強制治療。爰依法諭知「
    應於刑之執行前，令入相當處所施以治療，其期間至治癒為
    止，但最長不得逾3 年。」
據上論結，應依刑事訴訟法第369 條第1 項前段、第364 條、第
299 條第1 項前段，家庭暴力防治法第2 條第2 項，刑法第2 條
第1 項但書、第56條（修正前）、第222 條第1 項第2 款，判決
如主文。
本案經檢察官彭南雄到庭執行職務。
中    華    民    國    99    年    4     月    6    日
                刑事第二庭  審判長法  官  林正雄
                                  法  官  黃壽燕
                                  法  官  陳啟造
以上正本證明與原本無異。
如不服本判決應於收受本判決後10日內向本院提出上訴書狀，其
未敘述上訴理由者，並得於提起上訴後10日內向本院補提理由書
狀（均須按他造當事人之人數附繕本）「切勿逕送上級法院」。
中    華    民    國    99    年    4     月    6    日
                                  書記官  林明威

附錄本判決論罪科刑法條：
刑法第222 條
犯前條之罪而有下列情形之一者，處7 年以上有期徒刑：
一、二人以上共同犯之者。
二、對未滿十四歲之男女犯之者。
三、對精神、身體障礙或其他心智缺陷之人犯之者。
四、以藥劑犯之者。
五、對被害人施以凌虐者。
六、利用駕駛供公眾或不特定人運輸之交通工具之機會犯之者。
七、侵入住宅或有人居住之建築物、船艦或隱匿其內犯之者。
八、攜帶兇器犯之者。
前項之未遂犯罰之。

司法院資訊處製作；財團法人民間司法改革基金會備份。
